【裁判字號】    95,矚訴,1
【裁判日期】    971229
【裁判案由】    貪污
【裁判全文】
臺灣板橋地方法院刑事判決               95年度矚訴字第1號
公  訴  人  臺灣板橋地方法院檢察署檢察官
被      告  甲○○
選任辯護人  郭盈蘭律師
上列被告因貪污案件，經檢察官追加起訴（93年度偵字第18291
號、94年度偵字第4877號），本院判決如下：
    主  文
甲○○共同連續依據法令從事公務之人員，利用職務上之機會，
詐取財物，處有期徒刑捌年陸月，褫奪公權伍年；犯罪所得財物
新臺幣伍佰捌拾貳萬肆仟壹佰參拾元，應與戊○○、丁○○、辛○○連帶追繳，並發還被害人臺北縣政府，如全部或一部無法追
繳時，應與戊○○、丁○○、辛○○連帶以其財產抵償之。又連
續對於非主管或監督之事務，明知違背法令，利用身分圖自己不
法利益，因而獲得利益，處有期徒刑伍年貳月，褫奪公權伍年；
犯罪所得財物新臺幣貳拾柒萬元，應予追繳沒收，如全部或一部
無法追繳時，應以其財產抵償之。應執行有期徒刑玖年，褫奪公
權伍年；犯罪所得財物新臺幣陸佰零玖萬肆仟壹佰參拾元，其中
新臺幣伍佰捌拾貳萬肆仟壹佰參拾元部分，應與戊○○、丁○○
、辛○○連帶追繳，並發還被害人臺北縣政府，如全部或一部無
法追繳時，應與戊○○、丁○○、辛○○連帶以其財產抵償之，
其餘新臺幣貳拾柒萬元部分，應予追繳沒收，如全部或一部無法
追繳時，應以其財產抵償之。
    事  實
一、甲○○曾任臺北縣議會第14屆（任期自民國87年3 月至91
    年2 月）議員，為依據法令從事公務之人。戊○○（已另案
    審結）係宏傑集團（相關企業含宏傑實業有限公司、綠美實
    業有限公司、漢伸開發股份有限公司、介壽興業股份有限公
    司、宏達教育用品社、韋志事業社及宏穩企業有限公司等7
    家）之實際負責人，丁○○（已另案審結）係宏傑集團之業
    務經理，辛○○（已另案審結）係該集團之業務員。
  (一)甲○○於擔任議員期間，明知臺北縣政府於「第二預備金」
    項下編列「地方建設配合款」之預算（下稱「地方配合款」
    ），另自統籌分配稅款中提撥部分款項（下稱「統籌分配款
    」），作為臺北縣議員之補助款（下統稱「議員補助款」）
    。而議員補助款之動支，係由臺北縣議員填具「臺北縣議員
    用牋」（下稱「牋單」），載明動支經費年度、補助對象、
    用途及補助金額後，由議員自行或經由臺北縣議會送交臺北
    縣政府（地方配合款部分送交主計室，統籌分配款部分送交
    財政局），再由臺北縣政府通知受補助對象，俟受補助對象
    陳報擬受補助計畫相關文件，並經主管機關核定後，受補助
    單位須依計畫執行，並檢附原始憑據等以辦理經費核銷。
  (二)戊○○、丁○○與辛○○均明知議員補助款之支用程序，竟
    認有利可圖，乃基於意圖為自己不法所有之概括犯意聯絡，
    商議與具公務人員身分之臺北縣議員共同詐取屬公款性質之
    補助款，其等並推由戊○○、丁○○接洽甲○○等議員，以
    取得牋單，戊○○、丁○○、辛○○則負責向臺北縣境內各
    學校團體招攬，表示可為該單位爭取議員補助款，惟補助案
    相關內容須經宏傑集團同意，並由辛○○代為製作不實送審
    文件，其後亦由該集團代為檢附憑據請款報銷，以利向臺北
    縣政府詐取上開補助款。
  (三)87年6 月、7 月間某日，戊○○在臺北縣板橋市○○路宏傑
    實業有限公司之營業處所內，向甲○○表示若交付僅記載年
    度、補助金額並簽名之牋單（下稱「空白牋單」），將給付
    補助金額約3 成之款項以資酬謝。甲○○明知上述議員補助
    款之支用程序，亦明知上開補助款不得用於私人用途且須覈
    實報銷，如任意將未記載完備之牋單交由他人使用，不僅違
    背議員補助款制度設立之原意，且將遭人以不法方法詐取屬
    公款性質之補助款，嚴重損害縣政府預算執行之真實性，仍
    為圖私人不法之利益，竟與戊○○基於意圖為其等不法所有
    之概括犯意聯絡，先後於同年6 月25日、6 月29日及7 月16
    日，由甲○○在宏傑公司上址將所簽立空白牋單交予戊○○
    使用，補助款額度分別為新台幣（下同）400 萬元、100 萬
    元及100 萬元，戊○○隨即在上址轉交現金120 萬元、30萬
    元及30萬元予甲○○收受。
  (四)戊○○於取得上開空白牋單後，辛○○即基於上開概括犯意
    向附表一所示之單位招攬，經其同意後，戊○○等再於取得
    上開空白牋單以後之87年間某日，在宏傑集團上開營業處所
    內，分別填載附表一所示受補助對象、補助項目名稱於前述
    空白牋單後，以甲○○助理名義送交臺北縣政府，使臺北縣
    政府陷於錯誤，先後如數核撥經費，而詐得補助款共計
    5,824,130 元。（補助款年度、經費別、受補助單位、補助
    金額及接洽人等詳如附表一所示）
  (五)甲○○另於88年間，基於概括之犯意，對於非屬其主管或監
    督權限範圍內之臺北縣政府教育局補助所屬學校之事務，明
    知不得違背法令而圖自己不法利益，竟利用其臺北縣議員之
    身分，先後在上址預先向戊○○收取合計27萬元之不法利益
    後，連續簽立空白牋單及交付戊○○使用，經戊○○等自行
    填載相關內容後，送交臺北縣政府教育局，而以甲○○名義
    建議該局補助共計270 萬元予附表二所示之學校，甲○○因
    而圖得自己不法利益27萬元（受補助單位、補助金額等詳如
    附表二所示）。
二、案經臺灣板橋地方法院檢察署自動檢舉暨法務部調查局北部
    地區機動工作組移請臺灣板橋地方法院檢察署檢察官偵查後
    追加起訴。
    理  由
壹、有罪部分
一、證據能力之說明
  (一)關於被告以外之人於審判外陳述之證據能力：
    1.按被告以外之人於檢察事務官、司法警察官或司法警察調
      查中所為之陳述，與審判中不符時，其先前之陳述具有較
      可信之特別情況，且為證明犯罪事實存否所必要者，得為
      證據，刑事訴訟法第159 條之2 定有明文。所謂先前之陳
      述具有較可信之特別情況，係指先前與審判中各陳述之外
      部附隨環境或條件觀察比較，先前之陳述較為自然可信，
      而足以取代審判中之陳述者而言。
    2.經查：證人戊○○於93年7 月13日、同年9 月21日及同年
      10月7 日於法務部調查局北部地區機動工作組（下稱「北
      機組」）調查員詢問（下稱「調詢」）時之供述，與於本
      院審理中以證人身分之證述內容顯有不合。參酌戊○○於
      本院審理及與本件有相牽連案件關係之本院93年度矚訴字
      第2 號案件審理中，就其前開調詢製作筆錄之歷程，僅指
      稱在北機組受到很不公平待遇，有位調查員對其叫罵，其
      所委任律師曾予以指責3 次，該情況令其害怕，係被調查
      員逼迫，調查員態度很惡劣、像是在恐嚇等情（本院卷第
      九宗第41頁；本院93年度矚訴字第2 號案卷第二十一宗第
      123 頁），惟並未指稱調查人員於詢問過程中，以何特定
      、具體之言語、行為等強暴或脅迫之不正方法迫使其供述
      ，參以戊○○上開調詢供述內容，均於檢察官訊問（下稱
      「偵訊」）時重複供述，且偵訊中均有辯護人在場（93年
      7 月13日、同年9 月21日、同年10月7 日），則其於上開
      期日之調詢供述內容，均堪認係出於真意，且其信用性具
      有確定保障之特別情況。
    3.再以，證人戊○○於調詢時之供述，距案發時間較近，記
      憶猶新，且未及與其他共同被告、證人接觸，甚或幾無可
      供串證之機會，其受外界影響之程度自屬較低，顯具有特
      別可信之情形，且為證明犯罪事實存否所必要。
    4.準此，自證人戊○○調詢陳述之外部附隨環境以觀，其供
      述與審理中之證述相較，具有較可信之特別情況；且其於
      調詢時之供述內容，攸關被告甲○○之刑責，亦具證明犯
      罪事實存否之必要性，故戊○○於調詢時就被告甲○○所
      涉犯行之供述，依上開規定，自有證據能力。
  (二)次按被告以外之人於偵查中向檢察官所為之陳述，除顯有不
    可信之情況者外，得為證據，刑事訴訟法第159 條之1 第2
    項亦有明文。又刑事訴訟法關於證人之訊問係採具結制度，
    旨在擔保證言之真實性及憑信性，並提高證人之責任感及警
    戒心，使為誠實之陳述，是具結乃證言真實性之程序擔保方
    法；而刑事訴訟法第186 條第1 項前段規定之「具結」，係
    指依法有具結義務之人，履行其具結義務而言，且依刑事訴
    訟法之規定，並非所有未令其具結之證人所為之陳述即當然
    無證據能力，否則依法不應令其具結之證人所為陳述，豈非
    均因未具結而無證據能力，故證據能力之有無，不得單以證
    人有無具結為斷。再以，受證人保護法保護之證人，既動用
    社會及司法資源予以特別保護，相對應加重其義務與責任，
    以維國家司法權之行使，乃於同法第19條規定：「依本法保
    護之證人，於案情有重要關係之事項，向該管公務員為虛偽
    陳述者，以偽證論，處1 年以上7 年以下有期徒刑」，不以
    供前或供後具結為處罰要件，且提高最低法定刑刑度，較刑
    法第168條之規定嚴厲，於此，其證人縱未令具結，實與已
    具結者無異，不得謂欠缺程序方面之法定要件遽謂其陳述無
    證據能力（參照最高法院93年度台上字第2241號判決意旨）
    。經查：
    1.證人戊○○於93年7 月13日偵訊中，在選任辯護人黏舜全
      律師到場陪同應訊之下，經檢察官告知證人保護法第14條
      第1 項所定證人免責協商之旨（臺灣板橋地方法院檢察署
      93年度他字第5259號偵查卷第一宗第100 頁）以後，始供
      述關於被告甲○○之犯罪事證，其供述前後雖未具結，惟
      依證人保護法第19條規定，其於案情有重要關係之事項為
      虛偽陳述者，仍應以偽證論，得處1 年以上7 年以下有期
      徒刑，依法實與已具結者無異，且於本案復無顯不可信之
      情況，揆諸前開法條規定及說明，證人戊○○於偵訊中有
      關被告甲○○犯罪事證之供述，應認有證據能力。
    2.又證人己○○於他案偵訊中（臺灣板橋地方法院檢察署93
      年度偵字第8713、10682 、10967 、11111 、11112 、
      12652 、13451 、13452 、13893 號）業就本件案情有重
      要關係之待證事項詳為供述，使檢察官得以追訴其他共犯
      ，並由檢察官請求依證人保護法第14條第1 項減輕其刑，
      有上開案件起訴書附卷足憑（附於本院93年度矚訴字第2
      號案卷）。準此，證人己○○於他案偵訊中供述有關被告
      甲○○之犯罪事證，其證述前後雖未具結，惟依上開說明
      ，依法實與已具結者無異，且於本案復無顯不可信之情況
      ，自應認有證據能力。
    3.至證人辛○○在偵查中就被告甲○○部分所為證述，業經
      令其具結，本院亦查無有何顯不可信之情況，自亦有證據
      能力。
  (三)關於扣案業績明細表、會計憑證「轉帳傳票」、補助款使用
    於學校明細紀錄、筆記本、訂購單、應收帳款明細表及宏傑
    公司仲介議員補助款使用情形一覽表等文書之證據能力：
    1.依刑事訴訟法第159 條之4 規定，可作為證據之文書有：
      除顯有不可信之情況外，公務員職務上製作之紀錄文書
      、證明文書。除顯有不可信之情況外，從事業務之人於
      業務上或通常業務過程所須製作之紀錄文書、證明文書。
      除前2 款之情形外，其他於可信之特別情況下所製作之
      文書。而該條第2 款所稱從事業務之人於業務上或通常業
      務過程所須製作之紀錄文書、證明文書，因係於通常業務
      過程不間斷、有規律而準確之記載，且大部分紀錄係完成
      於業務終了前後，無預見日後可能會被提供作為證據之不
      實登載動機，不實之可能性小，除非該等紀錄文書或證明
      文書有顯然不可信之情況，否則有承認其為證據之必要；
      因此，採取上開文書作為證據，應注意該文書之製作，是
      否係於例行性之業務過程中，基於觀察或發現而當場或即
      時記載之特徵，最高法院95年度台上字第6003 號判決意
      旨足資參酌。
    2.經查：
      扣案之業績明細表（扣押物編號019） 、會計憑證「轉
        帳傳票」（扣押物編號B012-1、B012 -2 、B012-4）、
        應收帳款明細表（扣押物編號007-2） 、補助款使用於
        學校明細紀錄（扣押物編號008） 係證人己○○所製作
        一節，業據其於本院另案審理及調詢中證述明確（本院
        93年度矚訴字第2 號案卷第二十一宗第200 、204 、
        213 頁；93年度他字第5259號偵查卷第一宗第14頁）；
        而扣案之筆記本（扣押物編號B008-1、B008-2、B008-3
         、B008-4） 係證人戊○○所製作一節，亦據其於本院
        上開另案審理中證述屬實（本院93年度矚訴字第2 號案
        卷第二十一宗第98頁）；至扣案之訂購單（扣押物編號
        B019-2、B019-4、B019-5、B019-6）係宏傑公司有關生
        產商進貨成本之紀錄，業據證人辛○○於調詢、偵訊中
        證述明確（93年度偵字第11459 號偵查卷第十三宗第19
        頁反面、第33頁）。參以前開扣案業績明細表、會計憑
        證「轉帳傳票」、應收帳款明細表、補助款使用於學校
        明細紀錄及筆記本、訂購單之內容，均係己○○、戊○○或辛○○等前宏傑集團人員由84年間起持續而有規律
        記載，且上開扣案物係北機組人員在戊○○、己○○所
        開設宏傑、如通集團辦公處所搜索時一併查扣之物；而
        上開扣案物資料在北機組調查時，由該組人員影印後附
        卷，並提示戊○○、己○○、辛○○閱覽，復就其記載
        內容，逐一請戊○○、己○○或辛○○予以說明，且戊○○、己○○等已確認上開文件內容分別係其親自填寫
        。再參以戊○○、己○○等於填寫之初，實無法預料日
        後將因案遭查扣而為他人或其本人涉案之證據，況戊○○、己○○等在遭搜索及上開文書資料遭扣押後，隨即
        經臺灣板橋地方法院檢察署檢察官向本院聲請裁定羈押
        並禁止接見通信獲准，足見上開文書資料在扣押後並無
        遭他人竄改、偽造之機會。準此，上開文書資料係由戊○○、己○○等製作，且均係從事業務之人於通常業務
        過程製作之紀錄文書，依刑事訴訟法第159 條之4 第2
        款之規定，自有證據能力。
      扣案之空白牋單（扣押物編號B001-2、光011-9） 係被
        告甲○○所簽立，業據其於調詢、偵訊中坦承不諱（93
        年度偵字第18291 號偵查卷第一宗第83、219 頁），至
        臺北縣議員用牋（影本見同上偵查卷第一宗第86、87、
        88、97、98頁）係臺灣板橋地方法院檢察署向臺北縣政
        府調閱，被告復坦承係其所簽立（同上偵查卷第一宗第
        217 頁），依上開規定，自均有證據能力。
      至公訴人據為憑證之宏傑公司仲介議員補助款使用情形
        一覽表（93年度偵字第18291 號偵查卷第一宗第101 頁
        ），係調查員依蒐證內容而於職務上製作之紀錄文書，
        本院查無顯有不可信之情況，自亦有證據能力。
  (四)又按被告以外之人於審判外之陳述，雖不符刑事訴訟法第15
    9 條之1 至第159 條之4 之規定，而經當事人於審判程序同
    意作為證據，法院審酌該言詞陳述或書面陳述作成時之情況
    ，認為適當者，亦得為證據；當事人、代理人或辯護人於法
    院調查證據時，知有刑事訴訟法第159 條第1 項不得為證據
    之情形，而未於言詞辯論終結前聲明異議者，視為有前項之
    同意，刑事訴訟法第159 條之5 第1 項、第2 項定有明文。
    經查，本判決下列所引用之其他書證（臺北縣政府地方建設
    經費報撥備查簿、臺北縣政府核定各項補助款總登記簿、臺
    北縣議會地方建設經費及統籌分配款登記簿），檢察官、被
    告及選任辯護人於本院言詞辯論終結前均未聲明異議，本院
    審酌上開證據資料製作時之情況，尚無違法不當及證明力過
    低之瑕疵，認為以之作為證據應屬適當，揆諸前開規定，同
    認該證據資料有證據能力。
二、認定事實之證據及理由
  (一)訊據被告甲○○供承自87年3 月起擔任臺北縣議會議員，對
    於曾建議撥用其補助款額度款項以補助附表一所示學校，及
    曾爭取臺北縣政府教育局補助款以補助附表二所示單位，均
    未否認，並坦承自74年起即認識戊○○，戊○○於其競選民
    意代表期間曾予協助，伊亦曾向戊○○借款，惟矢口否認有
    何將空白牋單交予戊○○而收受不法利益之犯行，辯稱：伊
    僅曾與戊○○間有金錢借貸往來，而伊固曾交付空白牋單予
    戊○○1 次，惟係因戊○○請託簽立牋單，伊告以額度已用
    盡，戊○○不信，伊乃簽立空白牋單供戊○○向縣政府查詢
    ，並未有何收受對價款項之非法犯行云云。經查：
    1.議員補助款之動支，係由臺北縣議員填具牋單，載明動支
      經費年度、補助對象、用途及補助金額後，由議員自行或
      經由臺北縣議會送交臺北縣政府（地方建設配合款部分送
      交主計室，統籌分配款部分送交財政局），再由臺北縣政
      府通知受補助對象，俟受補助對象陳報擬受補助計畫相關
      文件，並經主管機關核定後，受補助單位須依計畫執行，
      並檢附原始憑據等以辦理經費核銷一節，有臺北縣政府94
      年6 月6 日北府主一字第0940426501號函附卷足參（參見
      與本件有相牽連案件關係之本院93年度矚訴字第2 號案卷
      第五宗第63頁），核屬本院職務上所已知之事項，足認議
      員補助款之動支，須由議員本人簽立牋單，載明動支經費
      年度、補助對象、用途及補助金額，並經特定程序予以審
      核，且每位議員每年得支用之地方配合款額度為600 萬元
      等情，應足認定。
    2.被告甲○○曾動支其議員補助款額度以補助附表一所示單
      位，及爭取臺北縣政府教育局補助附表二所示學校一節，
      為被告甲○○所不爭執，復有地方建設經費報撥備查簿（
      地方配合款部分，原本見「八十八年度地方建設經費」簿
      第140 頁，影本見93年度偵字第18291 號偵查卷第一宗第
      104 頁；原本係臺灣板橋地方法院檢察署向臺北縣政府調
      閱參考）、臺北縣政府核定各項補助款總登記簿（統籌分
      配款部分，原本見「八十八年度議員統籌款（肆佰萬元）
      」簿第193 ～194頁；93年度偵字第18291 號偵查卷第一
      宗被告甲○○部分，未附影本；原本亦係臺灣板橋地方法
      院檢察署向臺北縣政府調閱參考），此部分事實應堪認定
      。
    3.扣案由證人己○○所製作之業績明細表（扣押物編號019
      ，影本見93年度偵字第18291 號偵查卷第一宗第116 、
      168 頁），其中載明被告姓名、成交日、成交卡號、客戶
      名稱、預算、成交額、成本比、標準業績等情，而其所記
      載之客戶名稱、預算等細節，核與上開被告動支其議員補
      助款額度及爭取教育局補助款，以補助附表一、二所示單
      位之資料相符；再參以扣案同由證人己○○所製作之補助
      款使用於學校明細紀錄（扣押物編號008 ，影本見同上偵
      查卷第一宗第166 頁），其中復載明被告姓名、日期、成
      交卡號、受補助單位、補助金額等情，且其所記載之客戶
      名稱、預算等細節，亦核與上開被告動支其議員補助款額
      度以補助附表一所示單位之資料相符，則以被告上開高達
      13次動支議員補助款及6 次向臺北縣政府教育局爭取補助
      款之具體情形，無公務人員身分之宏傑集團人員竟能準確
      記錄其具體之金額、受補助單位等細節，其中是否涉及不
      法情事，顯已啟人疑竇。而被告甲○○既自承與宏傑集團
      實際負責人戊○○有多年交情，並曾向戊○○借貸款項，
      則茲應審酌者，乃被告甲○○是否確如公訴人所指，將空
      白牋單交付戊○○，並自戊○○處收受不法利益。
    4.有關被告甲○○將空白牋單交付戊○○，並自戊○○處收
      受不法利益等情，有下列事證可據：
      證人戊○○於本院審理中及調詢、偵訊中之證言及筆記
        本（扣押物編號B008-1、B008-2、B008-3、B008-4，93
        年度偵字第18291 號偵查卷第一宗第106 、109 、111
        、113 頁）：
        (1)戊○○於調詢及偵訊中供稱：「（宏傑關係企業所仲
          介的縣議員對象為何?） 所仲介台北縣的縣議員部分
          ，我記得的有高敏慧、賴金波、張金榮、林阿坤、王
          景源……甲○○……等人，因為不是所有的議員都是
          我去洽談的，所以我只能就我記得的部分陳述。」（
          93年度他字第5259號偵查卷第一宗第77、78、101 頁
          ）、「（前述39名議員中，何人係你親自洽談，交付
          1 到3 成不等回扣之議員?） 王景源……張金榮、甲○○……。」（93年度他字第5259號偵查卷第一宗第
          81頁反面、104 頁）、「（提示：93年7 月13日戊○○扣押物編號B012-1：會計憑證（88年1 至3 月）壹
          冊）所示會計憑證中，支付給議員回扣是以何會計科
          目記帳？（經檢視後）是以『預付款』科目作為支付
          議員回扣的會計科目，並以『銷貨折讓』科目來沖銷
          『預付款』科目」、「（前示扣押物中，88年2 月28
          日轉帳傳票（傳票號碼:880217） 中記載『總源』、
          『總誠』、『總慧』、『總坤』、『總煌』、『芸何
          』，各代表何意？）有關『總』字，就代表我，『芸
          』字就是代表丁○○，後面的源、誠、慧、坤、煌、
          何等字，就是代表某縣議員名字中的1 個字……『誠
          』代表甲○○……。」（同上偵查卷第一宗第78 、
          101 ～102 頁）、「（前述高敏慧等縣議員提供補助
          款供宏傑關係企業使用，所收取回扣成數各為若干？
          ）張金榮……甲○○……等人是2 成……。」（同上
          偵查卷第一宗第78頁反面、第102 頁）、「（你與甲○○議員洽談提供議員補助款，及給予回扣之詳情為
          何？）談的時間我已不記得，談的地點是我位於板橋
          市○○路前公司的地點，談的情形大致也和前述宋進
          財的情況相同，我也是給他補助款額度的2 成回扣。
          」、「（在前述『預付款』或『銷貨折讓』科目中列
          名的議員，實際上有無收到該議員補助款額度1 到3
          成的回扣？）有的，我經手的都有，丁○○經手的應
          該也有。不然議員為何同意給我們使用補助款」（同
          上偵查卷第一宗第80、102 頁）、「（王景源……張
          金榮……甲○○……等8 位議員是否與高敏慧一樣談
          論收取回扣？）是的，詳情如今日我在調查局的供述
          情形。」、「（前開高敏慧等9 名議員是否均有確實
          收到你所給予的1 成至3 成的回扣？）有的。」（同
          上偵查卷第一宗第103 頁）。抑且，戊○○於偵訊中
          請求檢察官依證人保護法規定予以減刑或免刑，經檢
          察官告知如據實供述，同意依證人保護法第14條第1
          項規定辦理，並告知如有虛偽或不實陳述，依同法第
          19條規定，須負偽證罪責後，復明確證述：「（給付
          回扣的方式及地點為何？）均是以現金的方式給付，
          交付的地點都是我在調查中所說與這些議員接洽的處
          所。金中玉、甲○○會來我公司，我都付現金。」（
          同上偵查卷第一宗第103 頁），對於被告甲○○涉有
          本件犯行，證述極為明確。再參以證人戊○○於調詢
          及偵訊中復供稱：「我在93年7 月l3日的供述大部分
          都是實在的，但是我還需要補充說明:1.宏傑關係企
          業仲介議員補助款業務，從84年一直到93 年都有在
          做。2.我支付給議員的回扣都是補助金額的3成或3
          成以上，不是我之前說的1 至2成 ，只有廖秀雄是2
          成。3.我接觸仲介的議員除了我在7 月l3日供述的王
          景源……張金榮、甲○○……等議員外，另外還有…
          …。」（同上偵查卷第三宗第139 頁反面、第140 頁
          ）、「（今日調查中供稱：1.宏傑關係企業仲介議員
          補助款業務，從84年一直到93年都有在做。2.你支付
          給議員的回扣都是補助金額的3 成或3 成以上，不是
          之前說的1 至2 成，只有廖秀雄是2 成。3.你所接觸
          仲介的議員除了在7 月l3日供述的王景源……張金榮
          、甲○○……等議員外，另外還有……等情，是否屬
          實？）實在。」（93年度偵字第11459 號偵查卷第三
          宗第175 ～176 頁）、「（換言之，議員的配合款要
          補助哪些單位及補助金額，都是宏傑關係企業在決定
          的囉？）對，補助金額有些是業務員在和受補助單位
          洽談時就已經談好，回公司後再由我或己○○填寫上
          去，有些是由我們告訴議員受補助單位名稱及金額，
          議員開立好議員用牋後，再通知我們去拿」等語（同
          上偵查卷第三宗第141 頁），證人戊○○不僅對於確
          曾親自與被告甲○○洽談一節，證述明確，對於洽談
          地點、交付不法利益以取得牋單之方式及填載空白牋
          單等情，均證述甚詳。此外，復有證人戊○○所製作
          之筆記本在卷足參（影本參見93年度偵字第18291 號
          偵查卷第一宗第106 、109 、111 、113 頁），其內
          容亦記載有關被告之姓名、數字、卡號等，被告甲○○所涉上開犯行已極可疑。
        (2)參以證人戊○○於本院審理中，證稱曾取得被告甲○○簽名之空白牋單1 次（本院卷第九宗第36頁），另
          於本院93年度矚訴字第2 號案件審理中，證稱宏傑集
          團於84年至87年間確取得議員簽名及記載補助金額之
          牋單（本院上開案卷第二十一宗第100 頁），而戊○○於93年7 月13日在調詢、偵訊中，既已明確供述甲○○、張金榮、王景源等9 名議員係其親自洽談，且
          就被告甲○○部分，亦明確供述係在其位於板橋市之
          原宏傑公司所在地洽談，所交付之款項為補助款額度
          3 成之現金；再參以就扣押之88年2 月28日轉帳傳票
          （扣押物編號B012-1，93年度偵字第18291 號偵查卷
          第一宗第150 頁，傳票轉帳號數:880217） 中記載「
          總誠」一節，戊○○供述「總」字係表示其自己、「
          誠」字係表示被告甲○○；另由戊○○自行記載之上
          開筆記本內容以觀，其中登載有關被告姓名及數字、
          宏傑公司登帳代碼（卡號）等資料，則以戊○○身為
          宏傑集團實際負責人，對於該集團營運、獲利及內部
          記帳方式具有支配之權力，倘非戊○○確曾與被告甲○○商議有關販售議員補助款之事宜，自無於宏傑集
          團內部資料上記載上開內容之必要。
        (3)再參以牋單上須記載補助對象、用途及補助金額，有
          上開臺北縣政府94年6 月6 日北府主一字第09404265
          01號函所附臺北縣政府執行「議員地方建設配合款」
          標準作業流程說明附卷可佐（本院93年度矚訴字第2
          號案卷第五宗第70頁），衡情倘被告確實恪遵補助款
          制度設立之意旨，基於為地方爭取經費之動機，自當
          先行主動探求或經由適當管道反應而瞭解地方各學校
          團體之實際需求，於簽立牋單時應一併載明受補助單
          位、用途及補助金額，殊無任意簽立空白牋單而置每
          年高達數百萬公款之運用猶如兒戲之理。再以，如係
          議員自行主動探求地方需求而簽立牋單之情形，衡情
          受補助單位業已特定，應無受補助單位仍與不法人士
          勾結，甘冒違法犯行，而有提供不實文件請款、將補
          助款朋分花用之情事。至如係議員經由適當管道反應
          始同意簽立牋單之情形，縱係受補助單位藉由他人仲
          介始獲得議員首肯，衡情除非均係透過同一管道向議
          員爭取補助款，否則不致出現與上開補助款動支程序
          無關之非公務員，竟能取得特定議員多筆議員補助款
          之補助年度、受補助單位、補助金額及補助項目等詳
          細資料之違常情事。準此，戊○○既係以營利為目的
          之公司實際負責人，其復證稱自被告甲○○處取得議
          員簽名之牋單，又扣得其所經營宏傑集團製作多筆議
          員補助款之補助年度、受補助單位、補助金額及補助
          項目之詳細資料，則其上開係與被告甲○○約定給付
          金錢而取得牋單之供述，自堪採信。
      證人己○○於調詢、偵訊及本院審理中之證言，會計憑
        證「轉帳傳票」（扣押物編號B012-1、B012 -2 、B012
        -4，93年度偵字第18291 號偵查卷第一宗第122 、126
        、134 、150 、158 頁）、空白牋單（2 張，扣押物編
        號光011-9 ，同上偵查卷第一宗第102 頁反面）及宏傑
        公司仲介議員補助款使用情形一覽表（同上偵查卷第一
        宗第101 頁）：
        (1)證人己○○於調詢、偵訊及本院審理中之證言：
          (甲)證人己○○於調詢、偵訊中證稱：「（宏傑公司哪
          些人員會直接接觸到議員？）主要是戊○○、丁○○
          ，……」（93年度偵字第11459 號偵查卷第三宗第77
          頁），「（宏傑公司仲介議員補助款額度，是否均為
          3 成？）除了前述議員爭取來的經費之回扣成數不一
          定外，其他議員販賣自己的補助款額度都至少收3 成
          回扣。」、「（宏傑公司仲介議員補助款額度，是否
          均為3 成？）除了前述議員爭取來的經費之回扣成數
          不一定外，其他議員販賣自己的補助款額度都至少收
          3 成回扣。」（93年度偵字第11459 號偵查卷第四宗
          第67、118 頁），就有關戊○○涉及與議員洽談補助
          款一節，與戊○○於調詢、偵訊中證述之情節相符。
          (乙)證人己○○於本院93年度矚訴字第2 號案件審理中
          另證稱：宏傑公司業務人員曾將空白牋單拿回公司，
          並在空白單上填寫補助單位以補助學校等情（本院上
          開卷第二十一宗第209 、217 頁），就宏傑集團曾取
          得由議員簽名之牋單一節，亦與戊○○於本院審理中
          證述情節相符。
        (2)會計憑證「轉帳傳票」：
          扣案由證人己○○所製作之「轉帳傳票」，其登載格
          式相同，內容亦屬雷同，以88年2 月28日之轉帳傳票
          （扣押物編號B012-1，93年度偵字第18291 號偵查卷
          第一宗第150 頁）為例，係記載「（會計科目）銷貨
          折讓，（摘要）總誠88218 、88129 ，（金額）
          241800 ， （會計科目）預付款，總誠88218 、
          88129 ，241800」（交易代號88218 、88129 等具體
          內容，詳如同上偵查卷第一宗第101 頁宏傑公司仲介
          議員補助款使用情形一覽表），且依戊○○上開證述
          內容，轉帳傳票中之「總」字係指戊○○，「誠」字
          係指被告甲○○，在「預付款」或「銷貨折讓」科目
          中列名之議員，實際上確有收受議員補助款額度一定
          比例之利益；參以己○○於本院審理及本院93年度矚
          訴字第2 號案件審理中，均結證稱上開記載係依營業
          資料而製作（本院卷第九宗第122 頁；本院上開案卷
          第二十一宗第204 頁），則以宏傑集團之上開內部資
          料記載被告動支其議員補助款額度之詳細資料，而戊○○又係該集團之實際負責人，倘非其確與被告洽談
          有關不法運用議員補助款及交付不法利益之情事，並
          取得被告所簽立之牋單，己○○自無於宏傑集團內部
          會計憑證登載上開涉及營業資料內容之必要。
        (3)空白牋單：
          扣案之空白牋單係被告甲○○所簽立，業據其於偵訊
          中坦承不諱（93年度偵字第18291 號偵查卷第一宗第
          219 頁），被告雖辯稱係因囿於選舉人情壓力，許多
          人請託開立牋單補助，其不好拒絕，多會應許，而於
          縣政府通知補助款額度耗盡後，仍有人請託予以補助
          ，其難以拒絕，乃簽立空白牋單，用意在於向縣政府
          查詢補助款餘額，並非販售空白牋單得利等語。惟查
          ：上開空白牋單係被告甲○○因販售補助款額度而交
          付戊○○，業據證人戊○○於偵訊中證述明確（93年
          度偵字第11459 號偵查卷第三宗第179 頁，第四宗第
          49頁、第121 ～122 頁），被告上開所辯，顯係卸責
          之詞，不足採信。
      辛○○於調詢及偵訊中之證言、訂購單（扣押物編號
        B019-2、B019-4、B019-5、B019-6）        ：
        (1)辛○○於調詢及偵訊中證稱：「（你還聽過戊○○及
          丁○○提到過哪些議員是他們的客戶？）我記得有…
          …王景源、乙○○……甲○○……等議員，……主要
          還是得依據「客戶成交紀錄卡」左下角的「業務」欄
          位是「青」或是「芸」，再看後面夾的議員牋單，才
          知道是戊○○或丁○○負責的議員。」（93年度偵字
          第11459 號偵查卷第十三宗第35頁），就有關戊○○
          涉及與議員洽談補助款一節，與戊○○於調詢、偵訊
          中證述之情節相符。
        (2)辛○○於調詢及偵訊中復證稱：曾於任職宏傑集團時
          常在辦公室看到臺北縣議員牋單，係由戊○○或丁○○取回等情（同上偵查卷第十三宗第18頁、第19頁反
          面、第32、34頁），就宏傑集團曾取得議員牋單一節
          ，亦與戊○○於本院審理中證述情節相符。
        (3)此外，扣案之訂購單係宏傑公司記錄向生產商進貨成
          本之資料，業據證人辛○○於調詢、偵訊中證述明確
          （93年度偵字第11459 號偵查卷第十三宗第19頁反面
          、第33頁），足證宏傑公司戊○○等取得被告甲○○
          所簽立之牋單後，即以事實欄一(四)所示方法，向各學
          校招攬予以補助添購設備或承作工程，再向上開訂購
          單所示廠商訂購或定作。
    5.綜上事證，被告甲○○確於87年6 月25日、6 月29日及7
      月16日，分別簽立補助款額度400 萬元、100 萬元及100
      萬元之空白牋單後，交付戊○○，而戊○○遂於同日親將
      120 萬元、30萬元及30萬元交付甲○○收受，嗣並據以向
      臺北縣政府詐領5,824,130 元補助款；被告又於88年間，
      將向臺北縣政府教育局爭取補助經費270 萬元額度提供戊○○使用，並收取27萬元之不法利益等情，事證明確。
  (二)至證人戊○○於本院審理中雖翻異前詞，否認曾交付被告不
    法利益（本院卷第九宗第46頁），惟如上所述，證人戊○○
    既曾證稱宏傑公司於84年至87年間確取得議員簽名及記載補
    助金額之牋單，參以上開所查扣該集團內部登載之業績明細
    表、補助款使用於學校明細紀錄、會計憑證「轉帳傳票」、
    應收帳款明細表等文書，對於宏傑集團係由戊○○與被告甲○○洽談，及被告動支其議員補助款額度之受補助單位、補
    助金額等記載詳實，倘非被告甲○○確與戊○○具有利用牋
    單以詐取補助款之犯意聯絡並交付空白牋單供其運用，自無
    記載上開內容之必要。且查戊○○因本案亦涉及刑責，利害
    關係至為重大，衡情亦難期其於本院審理為真實之陳述，故
    其於本院審理之證詞應屬迴護之舉，要難憑採，自應以戊○○在調詢、偵訊中所為上開證述內容較為可採。
  (三)基上所述，被告甲○○於擔任第14屆議員期間，先後簽立補
    助款額度共計600 萬元之空白牋單交予戊○○，復提供向臺
    北縣政府教育局爭取補助款額度共計270 萬元，並收取戊○○所交付分別合計為180 萬元及27萬元之不法利益，事後由
    戊○○據以向臺北縣政府詐得5,824,130 元之議員補助款等
    事實，事證明確，其犯行足堪認定，應依法論科。
三、新舊法比較
  (一)按被告甲○○行為後，貪污治罪條例第2 條於95年5 月5日
    修正，95年7 月1 日施行；刑法及刑法施行法亦於94年2 月
    2 日修正公布，並於95年7 月1 日施行，其中與本件相關之
    刑法第2 條、第10條、第37條第2 項、第51條均已修正，並
    刪除第56條之規定。再按「行為後法律有變更者，適用行為
    時之法律，但行為後之法律有利於行為人者，適用最有利於
    行為人之法律」，修正後刑法第2 條第1 項定有明文。此條
    規定係規範行為後法律變更所生新舊法律比較適用之準據法
    ，本身尚無新舊法比較之問題，於新法施行後，應一律適用
    新法第2 條第1 項之規定，為「從舊從輕」之比較，應先敘
    明。又本次法律變更，比較時應就罪刑有關之共犯、未遂犯
    、想像競合犯、牽連犯、連續犯、結合犯，以及累犯加重、
    自首減輕暨其他法定加減原因（如身分加減）與加減例等一
    切情形，綜其全部罪刑之結果而為比較，且就比較之結果，
    須為整體之適用，不能割裂分別適用各該有利於行為人之法
    律，此即法律變更之比較適用所應遵守之「罪刑綜合比較原
    則」及「擇用整體性原則」（參見最高法院95年度第8 次刑
    事庭會議決議意旨）。
  (二)茲就本件新舊法比較結果說明如下：
    1.刑法第10條第2項公務員定義之修正：
      按「稱公務員者，謂依法令從事於公務之人員」，又「
        依據法令從事公務之人員，犯本條例之罪者，依本條例
        處斷」，94年2 月2 日修正前刑法第10條第2 項、95年
        5 月30日修正前貪污治罪條例第2 條前段，固分別定有
        明文。惟上開法條已分別修正，即刑法第10條第2 項修
        正為：「稱公務員者，謂下列人員：一、依法令服務於
        國家、地方自治團體所屬機關而具有法定職務權限，以
        及其他依法令從事於公共事務，而具有法定職務權限者
        。二、受國家、地方自治團體所屬機關依法委託，從事
        與委託機關權限有關之公共事務者」，貪污治罪條例第
        2 條則修正為：「公務員犯本條例之罪者，依本條例處
        斷」，並均自95年7 月1 日生效。再以「本法總則於其
        他法律有刑罰或保安處分之規定者，亦適用之」，刑法
        第11條前段亦有明文，故自95年7 月1 日起，有關貪污
        治罪條例犯罪主體「公務員」之定義，即應依修正後之
        現行刑法第10條第2 項認定。而公務員定義之變更涉及
        身分法適用與否之問題，即涉及犯罪行為可罰性要件之
        變更，自有新舊法比較問題。
      按地方自治團體所屬機關，包括地方行政機關及地方立
        法機關，而被告甲○○行為時係臺北縣議會第14屆議員
        ，被告甲○○於宣誓就職後，即為依法令服務於地方自
        治團體所屬機關，而具有法定職務權限之公務人員，無
        論依修法前後刑法第10條第2 項之規定，或前開修正前
        後貪污治罪條例第2 條規定，被告均為公務員，故經新
        舊法比較結果，修正後之刑法第10條第2 項及貪污治罪
        條例第2 條規定，對被告而言並無較有利，依刑法第2
        條第1 項前段，仍應適用修正前貪污治罪條例第2 條之
        規定。
    2.被告行為後，貪污治罪條例分別於92年2 月6 日、95年5
      月30日二次修正公布，其中第5 條第1 項第2 款利用職務
      上之機會詐取財物罪部分，其相關條次、構成要件、刑度
      均未變更，對被告而言並無有利或不利之情形，自不生新
      、舊法比較之問題。
    3.又按本條例之罪，宣告有期徒刑以上之刑者，並宣告褫奪
      公權，貪污治罪條例第17條定有明文，此項褫奪公權之宣
      告，具有強制性，為刑法第37條第2 項之特別規定，不受
      宣告6 月（95年7 月1 日修法後改為1 年）以上有期徒刑
      之限制，法院自應優先適用，最高法院81年度台非字第24
      6 號判決意旨釋義甚明。被告既經本院認定犯有下述貪污
      罪名，並受有期徒刑之宣告，即應依貪污治罪條例第17
      條諭知褫奪公權。惟宣告褫奪公權之期間仍為1 年以上10
      年以下，修正施行前、後刑法第37條第2 項關於褫奪公權
      期間之規定仍相同，故不生比較適用之問題。
    4.修正前刑法第56條原規定：「連續數行為而犯同一罪名者
      ，以一罪論。但得加重其刑至二分之一」，修正後之刑法
      已刪除上開連續犯之條文規定，則被告多次犯罪行為，即
      應就各次行為分別論罪科刑，再依數罪併罰之規定分論併
      罰，故修正前刑法第56條規定，較有利於被告。
    5.修正前刑法第51條規定：「數罪併罰，分別宣告其罪之刑
      ，依左列各款定其應執行者：」，其中第5 款規定：「宣
      告多數有期徒刑者，於各刑中之最長期以上，各刑合併之
      刑期以下，定其刑期。但不得逾二十年」，修正後刑法第
      51條第5款規定：「宣告多數有期徒刑者，於各刑中之最
      長期以上，各刑合併之刑期以下，定其刑期。但不得逾三
      十年」，經比較結果，修正後刑法並非較有利於被告。
    6.經本院綜合比較全部罪刑修法前後之結果，依「罪刑綜合
      比較原則」及「擇用整體性原則」，本件應一體適用被告
      行為時之法律對其較為有利。
四、論罪科刑部分
  (一)被告甲○○明知上述議員補助款之支用程序，亦明知上開補
    助款不得用於私人用途且須覈實報銷，如任意將未記載完備
    之牋單交由他人使用，不僅違背議員補助款制度設立之原意
    ，且將遭人以不法方法詐取屬公款性質之補助款，嚴重損害
    縣政府預算執行之真實性，被告為牟取私人不法利益，竟仍
    簽立空白牋單並任令他人使用，致臺北縣政府遭詐取財物。
    核被告甲○○所為，係犯貪污治罪條例第5 條第1 項第2款
    之利用職務上之機會詐取財物罪。茲應予說明者：
    1.刑法上之賄賂罪所謂職務上之行為，係指公務員在其職務
      範圍內所應為或得為之行為，所謂違背職務之行為，係指
      在其職務範圍內不應為而為，或應為而不為者而言（參照
      最高法院58年度台上字第884 號判例意旨）；惟如於行為
      之初，係公務員與無公務員身分之人，有利用公務員職務
      上機會而詐取財物之犯意聯絡及行為分擔，亦即在合同意
      思範圍內，各自分擔犯罪行為之一部分，相互利用他人之
      行為，以遂行其得利之目的者，此時因與公務員具有合同
      之平行一致性犯意聯絡，顯與單純利用其職務範圍內所應
      為或得為之行為有異，縱公務員因而收受不法利益，核屬
      其與無公務員身分之共同正犯間分配利益之態樣，尚與對
      於職務上之行為收受賄賂罪之要件有間。
    2.查被告甲○○簽立牋單，以建議臺北縣政府補助相關受補
      助單位，固係被告身為臺北縣議員所得行使職務之一，惟
      本件係被告明知牋單應由議員本人親自簽立，並經特定程
      序予以審核等情，竟仍簽立空白牋單交予戊○○等使用，
      被告於與戊○○商議犯行之初，對於其行為違反牋單運用
      之法定程序，且空白牋單將遭非法使用以詐取財物等情，
      自應知之甚詳，竟仍為上開犯行，核其所為顯非單純基於
      開立牋單以動支議員補助款，而係容任戊○○等以不法犯
      行詐取本非被告欲補助對象之議員補助款，遂行其謀取私
      利之意圖，被告顯與戊○○及與戊○○有同一犯意聯絡之
      丁○○、辛○○並非屬對立一致性之關係，而係基於不法
      犯意之聯絡，在合同意思範圍，各自分擔犯罪行為之一部
      分，並相互利用他人之行為，以遂行其詐取議員補助款之
      目的，自與利用職務上之機會而詐取財物罪之構成要件相
      符，尚與對於職務上或違背職務之行為而收受賄賂罪之要
      件有異。
  (二)被告甲○○所為事實欄一(五)所示之犯行，係犯貪污治罪條例
    第6 條第1 項第5 款之對於非主管或監督之事務，明知違背
    法令，利用身分圖自己不法利益，因而獲得利益之圖利罪。
    公訴人雖認被告甲○○係涉犯同條例第6 條第1 項第4 款之
    圖利罪，惟被告甲○○利用其臺北縣議員之身分，建議臺北
    縣政府教育局補助如附表二所示之補助單位，並收取戊○○
    所交付之不法利益，上開事務原非其主管或監督之事務，故
    被告甲○○上開犯行，核屬觸犯同條項第5 款之圖利罪，起
    訴法條應予變更。
  (三)被告甲○○與戊○○、丁○○、辛○○間，就上開利用職務
    上之機會詐取財物罪有犯意聯絡及行為分擔，應依貪污治罪
    條例第3 條規定，均論以共同正犯。被告甲○○上開利用職
    務上之機會詐取財物及圖利犯行，時間緊接，犯意概括，且
    所犯構成要件復屬相同，均應依修正前刑法第56條連續犯之
    規定，各論以一罪，並依法加重其刑。被告甲○○所犯上開
    利用職務上之機會詐取財物罪及圖利罪，犯意各別，行為互
    殊，應予分論併罰。
  (四)本院審酌被告甲○○擔任臺北縣議員，本應不負選民之託付
    ，實際探求地方需求，發揮議員補助款制度之功能，以善盡
    為民喉舌之民意代表職責，竟為牟私利，罔顧選民付託，擅
    與不法業者勾結，利用其民意代表身分及制度之缺失，任令
    同夥業者詐取國家財產，巧奪植基民間賦稅之公款，嚴重有
    辱公職，情節非輕，復審酌被告於偵審中均否認犯行，所詐
    得金額高達5,824,130 元，被告收受不法利益高達180 萬元
    ，另圖得27萬元之不法利益，及審酌被告之素行尚佳，因一
    時失慮致罹犯行等一切情狀，分別量處如主文所示之刑，以
    維法紀，併依貪污治罪條例第17條、刑法第37條第2 項之規
    定，予以宣告褫奪公權5 年，及定其應執行之刑。
  (五)被告甲○○犯利用職務上之機會詐取財物罪，所得財物
    5,824,130 元，應依法與戊○○、丁○○及辛○○連帶追繳
    ，並發還被害人臺北縣政府，如全部或一部無法追繳時，應
    與戊○○、丁○○及辛○○連帶以其財產抵償之。至被告甲○○所犯圖利罪之不法所得27萬元，應依法予以追繳沒收，
    如全部或一部無法追繳時，應以其財產抵償之。
貳、不另為無罪諭知部分
一、追加起訴意旨另以：被告甲○○於90年間，將名下應撥用於
    各民間團體、里辦公處及縣立學校等單位之補助款額度，共
    計2,184,000 元，以簽立空白牋單之方式，販售予宏傑集團
    負責人戊○○，用以牟利，並由戊○○將額度約3 成即655,
    300 元之代價交付甲○○。戊○○於取得上開空白牋單後，
    即向附表三所示之單位招攬，嗣分別填載不實牋單並送交臺
    北縣政府，使臺北縣政府陷於錯誤，先後如數核撥經費，而
    詐得補助款，因認被告甲○○此部分亦涉犯貪污治罪條例第
    5 條第1 項第2 款之利用職務上機會詐取財物罪云云。
二、按犯罪事實應依證據認定之，無證據不得認定犯罪事實；不
    能證明被告犯罪者，應諭知無罪判決，刑事訴訟法第154 條
    第2 項、第301 條第1 項分別定有明文。次按事實之認定，
    應憑證據，如未能發現確實之證據，或證據不足以證明，自
    不能以推測或擬制之方法，以為裁判基礎；再以犯罪事實所
    憑之證據，無論係直接證據或間接證據，其為訴訟上之證明
    ，須於一般人均不致有所懷疑而得確信為真實之程度，始得
    據為有罪之認定，倘其證明尚未達此程度而尚有合理之懷疑
    存在時，本諸無罪推定原則，自應為被告無罪之諭知。又檢
    察官於訴訟上應負提出證據及說服之實質舉證責任，且認定
    被告有罪之證據，須達到使事實審法官有「確信」之心證時
    ，方得為被告有罪之判斷。若依負追訴犯罪職責之檢察官所
    提出之證據，尚無法使事實審法官有此程度之心證時，自應
    為有利於被告之認定 (參見最高法院92年台上字第128 號判
    例意旨)。
三、公訴人認被告甲○○另涉上開罪嫌，無非以證人戊○○、己○○、辛○○及癸○○、丙○○、壬○○、庚○○ (卷內查
    無壬○○、庚○○相關調詢或偵訊筆錄) 於調詢及偵訊中之
    供述，及業績明細表、訂購單、筆記本、補助款使用於學校
    明細紀錄、應收帳款明細表、臺北縣議員用牋、宏傑公司仲
    介議員補助款使用情形一覽表及臺北縣政府地方建設經費報
    撥備查簿、臺北縣政府核定各項補助款總登記簿、臺北縣議
    會地方建設經費及統籌分配款登記簿、行政院頒訂之中央對
    臺灣省各縣（市）政府計畫及預算考核要點、臺北縣政府頒
    訂之臺北縣政府暨所屬各機關學校預算考核要點、臺北縣政
    府88年5 月27日八八北府財一字第197863號函、臺北縣議會
    88 年3月2 日北十四會恩議乙字第5495號函等為論據。訊據
    被告甲○○堅詞否認涉有上開犯行，辯稱：其並未販售空白
    牋單以收取任何不法利益。經查：
  (一)依證人戊○○、己○○、辛○○等人於調詢及偵訊中之供述
    ，被告甲○○固有上開事實欄一(三)所示犯行，業據本院認定
    如上。惟查：公訴人所指被告另涉販售空白牋單補助附表三
    所示單位之犯行，依前宏傑集團人員即證人己○○、戊○○
    、辛○○等人所製作業績明細表、訂購單、筆記本、補助款
    使用於學校明細紀錄、應收帳款明細表等帳冊資料，係以特
    定數字代碼（卡號）表示特定交易，而附表三所示各卡號所
    指具體內容，均未出現於上開業績明細表、訂購單、筆記本
    、補助款使用於學校明細紀錄、應收帳款明細表等證據中，
    本院原無從遽認被告甲○○確另涉上開犯行。
  (二)扣案之臺北縣議員用牋（93年度偵字第18291 號偵查卷第一
    宗第89、90、92、93、94、95、96頁）固係被告甲○○所簽
    立，惟被告簽立上開牋單以建議動支補助款，是否確曾收受
    不法利益，依公訴人所提憑據，除證人戊○○所為一般性證
    述內容以外，尚無其他證據資料足佐。至偵查卷內所附文件
    資料（同上偵查卷第一宗第180 、182 、184 、188 、194
    、196 、200 、202 、204 、208 頁），固涉及附表三所示
    內容，惟因公訴人既未於追加起訴書中援引為本件證據，亦
    未於本院準備程序或審理中提出並主張為證據方法，依上開
    二之說明，本院自不得逕予審酌。
  (三)另公訴人所據為憑證之訂購單、宏傑公司仲介補助款使用情
    形一覽表及臺北縣政府地方建設經費報撥備查簿、臺北縣政
    府核定各項補助款總登記簿、臺北縣議會地方建設經費及統
    籌分配款登記簿、行政院頒訂之中央對臺灣省各縣（市）政
    府計畫及預算考核要點、臺北縣政府頒訂之臺北縣政府暨所
    屬各機關學校預算考核要點、臺北縣政府88年5 月27日八八
    北府財一字第197863號函、臺北縣議會88年3 月2 日北十四
    會恩議乙字第5495號函等，或係宏傑集團交易文件，或係調
    查員依蒐證內容自行製作之文件，或係法規資料，均不得遽
    為不利被告甲○○之認定。
  (四)準此，本件依公訴人所提出上開證據，尚無從認定被告甲○○確於90年間提供合計2,184,000 元額度之空白牋單，並收
    受戊○○所交付655,300 元之不法利益，自不得徒以被告有
    上開壹部分經認定之犯行，即推測或擬制其於90年間亦為類
    似之犯行。
四、綜據上述，依公訴人所提相關證據，尚乏積極、直接證據足
    資證明被告甲○○確有公訴人所指上開犯行，公訴人所依據
    事證尚嫌不足，未達於通常一般之人均不致有所懷疑之程度
    ，而有合理懷疑之存在，致無從使本院形成有罪之確信，原
    應諭知此部分無罪之判決，惟公訴人認此部分，與上開經論
    罪科刑部分，有修正前刑法連續犯之裁判上一罪關係，爰不
    另為無罪之諭知。
據上論斷，應依刑事訴訟法第299 條第1 項前段、第300 條，貪
污治罪條例第2 條前段 (修正前)、 第3 條、第5 條第1 項第2
款、第6 條第1 項第5 款、第10條第1 項、第2 項、第17條，刑
法第2 條第1 項前段、第11條前段、第28條、第56條 (修正前)
、第51條第5款、第37條第2 項，判決如主文。
本件經檢察官楊大智到庭執行職務。
中    華    民    國    97    年    12    月    29    日
                  刑事第三庭審判長法  官  許政賢
                                  法  官  吳冠霆
                                  法  官  廖怡貞
上列正本證明與原本無異。
如不服本判決，應於送達後10日內敘明上訴理由，向本院提出上
訴狀，上訴於本院第二審合議庭 (應附繕本) 。其未敘述上訴理
由者，應於上訴期間屆滿後20日內向本院補提理由書「切勿逕送
上級法院」。
                                  書記官  周百川
中    華    民    國    98    年     1    月    5     日
附錄本案論罪科刑法條全文
貪污治罪條例第5條
有下列行為之一者，處七年以上有期徒刑，得併科新台幣六千萬
元以下罰金：
一、意圖得利，擅提或截留公款或違背法令收募稅捐或公債者。
二、利用職務上之機會，詐取財物者。
三、對於職務上之行為，要求、期約或收受賄賂或其他不正利益
者。
前項第一款及第二款之未遂犯罰之。
貪污治罪條例第6條
貪污治罪條例第10條
犯第 4 條至第 6 條之罪者，其所得財物，應予追繳，並依其情
節分別沒收或發還被害人。
前項財物之全部或一部無法追繳時，應追徵其價額，或以其財產
抵償之。
為保全前二項財物之追繳、價額之追徵或財產之抵償，必要時得
酌量扣押其財產。
貪污治罪條例第17條
犯本條例之罪，宣告有期徒刑以上之刑者，並宣告褫奪公權。
臺灣板橋地方法院95年度矚訴字第1 號刑事判決（被告甲○○部
分）附表一
┌─────┬─────┬─────┬────┬─────┬───┬────┐
│撥款之臺北│補助經費別│牋單金額（│實際撥款│受補助單位│接洽人│成交卡號│
│縣議員    │          │新臺幣元）│金額（新│          │      │        │
│          │          │          │臺幣元）│          │      │        │
├─────┼─────┼─────┼────┼─────┼───┼────┤
│甲○○    │88年度統籌│498,500   │494,760 │三重國小  │戊○○│88109   │
│          │分配款    │          │        │          │      │        │
├─────┼─────┼─────┼────┼─────┼───┼────┤
│同  上    │同  上    │498,000   │494,760 │深坑國中  │同  上│88110   │
├─────┼─────┼─────┼────┼─────┼───┼────┤
│同  上    │同  上    │496,000   │491,920 │三芝國小  │同  上│88134   │
├─────┼─────┼─────┼────┼─────┼───┼────┤
│同  上    │同  上    │498,500   │494,780 │淡水國小  │同  上│88148   │
├─────┼─────┼─────┼────┼─────┼───┼────┤
│同  上    │同  上    │309,000   │305,850 │育英國小  │同  上│88218   │
├─────┼─────┼─────┼────┼─────┼───┼────┤
│同  上    │88年度地方│400,000   │397,000 │溪洲國小  │同  上│88124   │
│          │配合款    │          │        │          │      │        │
├─────┼─────┼─────┼────┼─────┼───┼────┤
│同  上    │同  上    │460,000   │457,000 │信義國小  │同  上│88130   │
├─────┼─────┼─────┼────┼─────┼───┼────┤
│同  上    │同  上    │497,000   │494,760 │溪洲國小  │同  上│88129   │
├─────┼─────┼─────┼────┼─────┼───┼────┤
│同  上    │同  上    │463,000   │458,850 │信義國小  │同  上│88159   │
├─────┼─────┼─────┼────┼─────┼───┼────┤
│同  上    │同  上    │310,000   │306,170 │文聖國小  │同  上│88175   │
├─────┼─────┼─────┼────┼─────┼───┼────┤
│同  上    │88年度爭取│498,000   │494,970 │深坑國小  │同  上│88152   │
│          │額        │          │        │          │      │        │
├─────┼─────┼─────┼────┼─────┼───┼────┤
│同  上    │同  上    │450,000   │448,350 │信義國小  │同  上│88205   │
├─────┼─────┼─────┼────┼─────┼───┼────┤
│同  上    │88年度追加│490,000   │484,960 │丹鳳國小  │同  上│88223   │
│          │配合款    │          │        │          │      │        │
└─────┴─────┴─────┴────┴─────┴───┴────┘
 臺灣板橋地方法院95年度矚訴字第1 號刑事判決（被告甲○○
 部分）附表二
┌─────┬─────┬─────┬────┬─────┬───┬────┐
│建議撥款補│補助經費別│牋單金額（│實際撥款│受補助單位│接洽人│成交卡號│
│助之臺北縣│          │新臺幣元）│金額（新│          │      │        │
│議員      │          │          │臺幣元）│          │      │        │
├─────┼─────┼─────┼────┼─────┼───┼────┤
│甲○○    │臺北縣政府│450,000   │447,794 │彭福國小  │戊○○│88206   │
│          │教育局補助│          │        │          │      │        │
│          │款        │          │        │          │      │        │
├─────┼─────┼─────┼────┼─────┼───┼────┤
│同  上    │同  上    │450,000   │448,000 │安坑國小  │同  上│88306   │
├─────┼─────┼─────┼────┼─────┼───┼────┤
│同  上    │同  上    │450,000   │448,000 │天生國小  │同  上│88309   │
├─────┼─────┼─────┼────┼─────┼───┼────┤
│同  上    │同  上    │450,000   │447,000 │更寮國小  │同  上│88312   │
├─────┼─────┼─────┼────┼─────┼───┼────┤
│同  上    │同  上    │450,000   │447,000 │深坑國中  │同  上│88343   │
├─────┼─────┼─────┼────┼─────┼───┼────┤
│同  上    │同  上    │450,000   │448,000 │深坑國中  │同  上│88344   │
└─────┴─────┴─────┴────┴─────┴───┴────┘
臺灣板橋地方法院95年度矚訴字第1 號刑事判決（被告甲○○
部分）附表三
┌─────┬─────┬─────┬────┬─────┬───┬────┐
│撥款之臺北│補助經費別│牋單金額（│實際撥款│受補助單位│接洽人│成交卡號│
│縣議員    │          │新臺幣元）│金額（新│          │      │        │
│          │          │          │臺幣元）│          │      │        │
├─────┼─────┼─────┼────┼─────┼───┼────┤
│甲○○    │90年度地方│489,000   │不  明  │樹林棒球購│戊○○│01003   │
│          │配合款    │          │        │置棒球器材│      │        │
├─────┼─────┼─────┼────┼─────┼───┼────┤
│同  上    │同  上    │489,000   │不  明  │樹林棒委會│同  上│01003   │
│          │          │          │        │購置棒球器│      │        │
│          │          │          │        │材        │      │        │
├─────┼─────┼─────┼────┼─────┼───┼────┤
│同  上    │同  上    │498,000   │不  明  │淡水跆拳道│同  上│01004   │
│          │          │          │        │購置體育器│      │        │
│          │          │          │        │材        │      │        │
├─────┼─────┼─────┼────┼─────┼───┼────┤
│同  上    │90年度統籌│90,000    │不  明  │直潭國小  │同  上│01018   │
│          │分配款    │          │        │          │      │        │
├─────┼─────┼─────┼────┼─────┼───┼────┤
│同  上    │同  上    │90,000    │不  明  │青潭國小  │同  上│01019   │
├─────┼─────┼─────┼────┼─────┼───┼────┤
│同  上    │同  上    │90,000    │不  明  │三芝國小  │同  上│01020   │
├─────┼─────┼─────┼────┼─────┼───┼────┤
│同  上    │同  上    │90,000    │不  明  │林口國小  │同  上│01021   │
├─────┼─────┼─────┼────┼─────┼───┼────┤
│同  上    │同  上    │90,000    │不  明  │建安國小  │同  上│01022   │
├─────┼─────┼─────┼────┼─────┼───┼────┤
│同  上    │同  上    │90,000    │不  明  │中信國小  │同  上│01025   │
├─────┼─────┼─────┼────┼─────┼───┼────┤
│同  上    │同  上    │90,000    │不  明  │山佳國小  │同  上│01026   │
├─────┼─────┼─────┼────┼─────┼───┼────┤
│同  上    │同  上    │90,000    │不  明  │土城市延寮│同  上│01029   │
│          │          │          │        │里        │      │        │
└─────┴─────┴─────┴────┴─────┴───┴────┘


司法院資訊處製作；財團法人民間司法改革基金會備份。
